臺灣基隆地方法院刑事判決　　　　　　　96年度簡上字第14號
公　訴　人　臺灣基隆地方法院檢察署檢察官
上　訴　人
即　被　告　乙○○
上列上訴人即被告因違反動產擔保交易法案件，不服本院基隆簡
易庭中華民國95年12月29日第一審簡易判決（聲請案號：臺灣基
隆地方法院檢察署95年度偵字第4175號）提起上訴，本院管轄之
第二審合議庭判決如下：
    主  文
原判決撤銷。
乙○○動產擔保交易之債務人，意圖不法之利益，將標的物出售
，致生損害於債權人，處有期徒刑貳月，如易科罰金，以銀元
佰元即新臺幣玖佰元折算壹日。緩刑貳年。
    事  實
一、乙○○於民國（下同）94年4月7日，以動產擔保交易法中動
    產抵押之方式，向臺灣人壽保險股份有限公司（以下簡稱臺
    灣人壽公司）貸款以購買車牌號碼CG─7699號自小客車，為
    動產擔保交易之債務人。雙方約定借款總額為新臺幣（下同
     ）65萬元，分36期給付，每月一期，每期付款20369元，自
    小客車停放地點為基隆巿龍安街220 巷乙○○住所附近，在
    價金未付清之前，自小客車所有權仍屬於臺灣人壽公司所有
    ，乙○○僅得依約占有使用，不得任意遷移或為其他處分。
    未料乙○○在取得自小客車之後，因無法按期繳納分期付款
    ，意圖為自己不法之利益，於94年12月20日，將該自小客車
    出售予中古車行，致臺灣人壽公司追索無著受有損害。
二、案經台灣人壽公司報請臺灣基隆地方法院檢察署檢察官聲請
    簡易判決處刑。
    理  由
一、訊據被告乙○○於本院審理時坦承不諱，核與告訴人公司職
    員仲玉龍指訴之情節相符，並有車輛動產抵押暨借款契約書
    、動產擔保交易動產抵押設定登記申請書、客戶繳款明細表
    、案件催收紀錄明細、郵局存證信函、訪視報告等附卷可稽
    ，其自白與事實相符，足以採信，事證明確，被告犯行堪以
    認定。
二、核被告所為，係犯動產擔保交易法第38條之動產擔保交易之
    債務人，意圖不法之利益，將標的物出售，致生損害於債權
    人罪。查刑法部分條文業於94年1月7日經三讀修正，於94年
    2月2日經總統公布，並自95年7月1日起開始施行。雖動產擔
    保交易法第38條之罪（以下簡稱本法），無論在刑法新制施
    行前、後，其法條文字之構成要件暨法律效果俱無變動；然
    因其罰金刑僅規定「六千元以下罰金」，而未特別規定其最
    低度數額，是其罰金刑之最低數額，自應回歸適用刑法第33
    條第5款之規定。惟被告行為後，刑法第33條第5款業已修正
    。茲依修正前刑法第33條第5款「罰金：1元以上。」暨現行
    法規所定貨幣單位折算新臺幣條例第2 條所定折算比例而為
    換算，新制施行以前，本法之罰金最低額度為銀元1 元即新
    臺幣3元。乃依修正後刑法第33條第5款規定，即「罰金：新
    臺幣1000元以上，以百元計算之。」本法之罰金最低額度已
    提高為新臺幣1000元。據此而為比較適用，修正後之刑法第
    33條第5款，顯然較不利於被告，本諸刑法第2 條第1項所揭
    櫫之「從舊從輕」原則，本法自仍應依修正前刑法第33條第
    5款規定，以銀元1元即新臺幣3 元為其罰金刑之法定最低數
    額（最高法院95年度第八次刑事庭會議決議參照）。
三、原審認被告乙○○所犯罪證明確，予以論罪科刑，固非無見
    。惟查：（一）關於罰金刑之部分未予比較，顯有未合。（
    二）又原判決依修正後刑法第2條第1項為「從舊從輕」之比
    較，惟於據上論斷欄漏未引用刑法第2條第1項，亦有未當。
    被告上訴，雖無理由，惟原判決既有可議，自應由本院予以
    撤銷改判。本院爰審酌動產擔保交易制度屬私人間債權債務
    關係之一種，債權人是否與債務人訂立動產擔保交易契約及
    債權人應循何種動產擔保交易方式以確保債務人就其債務之
    履行，當由債權人自行評估決定，國家刑罰過度介入私人民
    事債務糾葛，既無法達成預防及應報之目的，且易淪為債權
    人濫用之工具，不符合手段目的必須相當之比例原則，兼之
    被告之犯罪動機、目的、手段尚屬單純及告訴人所受財產上
    損害等一切情狀，量處如主文所示之有期徒刑2月。
四、按易刑處分，即易科罰金之折算標準、易服勞役之折算標準
    及期限，於新法施行後，亦應為新舊法律之比較適用（最高
    法院95年度第八次刑事庭會議決議三(二)參照）。查被告係於
    95年7月1日以前，觸犯本起動產擔保交易法第38條之罪，並
    經本院判處有期徒刑2 月，詳如前述；惟其行為後，刑法第
    41條規定業於94年1月7日經三讀修正，於94年2月2日經總統
    公布，並自95年7月1日起開始施行。茲依修正前刑法第41條
    第1 項前段規定：「犯最重本刑為五年以下有期徒刑以下之
    刑之罪，而受六個月以下有期徒刑或拘役之宣告，因身體、
    教育、職業、家庭之關係或其他正當事由，執行顯有困難者
    ，得以一元以上三元以下折算一日，易科罰金」，暨修正前
    罰金罰鍰提高標準條例第2 條前段規定（業因配合刑法修正
    而經公告刪除）：「依刑法第四十一條易科罰金或第四十二
    條第二項易服勞役者，均就其原定數額提高為一百倍折算一
    日」，被告行為時之易科罰金折算標準，本應以銀元300 元
    折算1日，經以現行法規所定貨幣單位折算新臺幣條例第2條
    規定之折算比例，換算其單位幣值為新臺幣，即應以新臺幣
    900元折算1日。較之95年7月1 日修正施行之刑法第41條第1
    項前段規定：「犯最重本刑為五年以下有期徒刑以下之刑之
    罪，而受六個月以下有期徒刑或拘役之宣告者，得以新臺幣
    一千元、二千元或三千元折算一日，易科罰金」，修正前之
    折算標準顯然較有利於被告，按諸首開說明，本件自應適用
    修正前刑法第41條第1 項前段暨修正前罰金罰鍰提高標準條
    例第2 條規定，諭知如主文所示之易科罰金折算標準。
五、末查，被告前未曾受有期徒刑以上刑之宣告，有臺灣高等法
    院被告前案紀錄表1 份在卷可參，本院斟酌被告一時失察，
    致罹刑章，信被告經此教訓，應知所警惕，而無再犯之虞，
    因認對其宣告之刑以暫不執行為適當，爰併予宣告緩刑2 年
    ，以啟自新。
據上論斷，應依刑事訴訟法第455條之1第1項、第3項、第 369條
第1項前段、第299條第1 項前段，動產擔保交易法第38條，刑法
第11條，第2條第1項、第74條第1款、修正前刑法第41條第1項前
段，修正前第33條第5款，罰金罰鍰提高標準條例第1條前段、修
正前罰金罰鍰提高標準條例第2 條，現行法規所定貨幣單位折算
新臺幣條例第2條，判決如主文。
本案經檢察官甲○○到庭執行職務。
中　　華　　民　　國　　96　　年　　3 　　月　　29　　日
                  刑事第三庭審判長法     官  王福康
                                  法     官  何怡穎
                                  法     官  齊潔
以上為正本係照原本作成。
本件判決不得上訴。
中　　華　　民　　國　　96　　年　　3　　月　　 30　　日
                            書 記 官  潘端典
附錄論罪法條：
動產擔保交易法第38條
 (處分標的物之處罰)
動產擔保交易之債務人，意圖不法之利益，將標的物遷移、出賣
、出質、移轉、抵押或為其他處分，致生損害於債權人者，處3
年以下有期徒刑、拘役或科或併科6000元以下之罰金。
